【裁判字號】    94,上訴,1543
【裁判日期】    950414
【裁判案由】    偽造文書等
【裁判全文】
臺灣高等法院刑事判決                94年度上訴字第1543號
上  訴  人
即  被  告  丙○○
選任辯護人  邱國旺律師
            林建平律師
上  訴  人
即  被  告  甲○○
選任辯護人  林大華律師
上列上訴人因偽造文書等案件，不服臺灣臺北地方法院89年度訴
字第1116號，中華民國94年4月29日第一審判決（起訴案號：臺
灣臺北地方法院檢察署89年度偵字第7549號、第11938號），提
起上訴，本院判決如下：
    主  文
上訴駁回。
    事  實
一、緣陳國平為樂利資訊股份有限公司（址設台北市○○○路○
    段15之1號20樓，下簡稱樂利公司）之代表人，該公司之主
    要營業項目為電機、電子產品材料之設計、製造、電腦軟體
    系統程式設計、開發、電腦彩票投注機買賣等項目；楊水森
    則為該公司之市場經理，負責市場開拓、彩票投注站等業務
    ；甲○○、丙○○兄弟二人則為前任台北市市長即現任中華
    民國總統乙○○之堂弟。民國（下同）85年3、4月間，楊水
    森透過蔡吉義律師介紹結識丙○○，丙○○獲悉樂利公司亟
    欲爭取台北市政府預備發行之公益彩券經營權，認有機可趁
    ，竟意圖為自己不法之所有，明知其與時任台北市市長之乙○○雖屬堂兄弟關係，但雙方甚少往來，感情平淡，並無能
    力影響乙○○協助樂利公司取得台北市政府公益彩券發行權
    ，仍於85年7月18日，應楊水森之邀前往樂利公司設於高雄
    市展示中心參觀、聽取簡報後，向楊水森謊稱：其與乙○○
    夫婦關係良好，有特殊管道可以幫助樂利公司爭取彩券發行
    權云云，致使楊水森誤信為真，旋即引薦其與陳國平、及樂
    利公司總經理丁○○認識，使陳國平等人亦誤認丙○○有特
    殊管道可向乙○○爭取彩券發行權，其後楊水森復多次拜訪
    、要求丙○○協助樂利公司爭取台北市政府公益彩券之發行
    權；丙○○見時機成熟，乃向楊水森表示：其需新台幣（下
    同）600萬元之資金週轉等語，經楊水森轉知陳國平上情後
    ，陳國平誤信丙○○確能仗恃與乙○○之親戚關係，幫助樂
    利公司取得台北市公益彩券發行權，乃陷於錯誤，指示丁○○簽發發票人為樂利公司、發票日各為85年7月5日、同年7
    月31日、及同年8月5日、票號ＣＡ0000000號、ＰＤ0000000
    號、ＫＡ0000000號、付款銀行分別為寶島商業銀行敦南分
    行、中興商業銀行中山分行、第一商業銀行敦化分行、票面
    金額均為200萬元之支票3紙，經楊水森於支票上簽名見證後
    ，交付予丙○○收受；嗣分別於85年7月29日、同年8月2日
    及同年8月6日，分由其及不知情之友人吳建成將上開3紙支
    票提示兌現，而向樂利公司詐騙600萬元得逞。
二、丙○○為掩飾前開犯行，續多次向陳國平、楊水森等人吹噓
    可安排引見渠等與乙○○會面，繼為取信陳國平等人，乃於
    86年12月間某日，與不詳姓名、年籍之成年人基於共同行使
    偽造私文書之概括犯意聯絡，由該名成年人偽造「乙○○」
    名義之信函兩封，分別虛偽記載：「國平兄新春愉快，很抱
    歉上次之安排未能如期前往，弟深感惶恐不安，在此致上12
    萬分的歉意。劉兄金龍是非常用心的，本人深感敬佩，願來
    日的合作一切順利」云云，及「陳總裁致遠：欣逢1998年新
    春，弟在此特地問候大家新年快樂，感謝陳總裁前次安排，
    弟未能如期赴約甚感抱歉與不安，望請見諒吾弟所談之事因
    尚有枝節需要解決，應於明年4月底前完成，煩請陳總裁予
    以諒解，弟當全力安排，以利雙方未來之合作。」云云，而
    於87年1月3日上午某時許，在馬來西亞與陳國平、楊水森、
    丁○○共進早餐時，同時持向陳國平行使，陳國平因此誤信
    前開信函確均係乙○○親筆書寫，而未對丙○○上揭吹噓之
    詞起疑，持續藉助丙○○推動樂利公司取得公益彩券發行權
    之投資事宜。嗣87年5月間，樂利公司因爭取台北市公益彩
    券之進度始終一籌莫展，丙○○乃轉介其兄甲○○與陳國平
    等人認識，並稱甲○○較為年長，深得乙○○夫婦信賴等語
    ，陳國平乃邀約甲○○投資樂利公司，迨同年9月15日甲○○同意投資樂利公司1億2,000萬元，經樂利公司於同年11月
    11日召開股東大會中決議俟甲○○之資金挹注後，提供其一
    席董事席位，期以引薦「陳氏家族」入股樂利公司之方式，
    轉而協助樂利公司取得高雄市政府之公益彩券發行權，惟事
    後開標成績樂利公司敬陪末座，亦未能取得高雄市公益彩券
    發行權，陳國平乃對丙○○所言心生疑慮與不滿，丙○○見
    前開詐騙行為，即將東窗事發，為安撫陳國平，允諾台北市
    政府若不能如期宣布公益彩券選商事宜，其同意賠償樂利公
    司投資彩券業務已花費2億元之損失；至87年12月間，乙○○競選連任台北市市長落選後，陳國平見計劃失利，無法向
    樂利公司股東會交代，乃於88年5月25日致書乙○○，表示
    ：87年12月2日丙○○曾告知台北市若不能準時宣布社會公
    益彩券選商事宜，承諾在12月4日賠償樂利公司2億元之損失
    ，要求乙○○須在同年6月上旬給予明確回覆等語，並指示
    丁○○透過甲○○轉交乙○○收受，丙○○知悉上情後，唯
    恐其前揭詐欺犯行遭人識破，乃與甲○○共同承前行使偽造
    私文書之犯意聯絡，由同前姓名年籍不詳之成年人偽造日期
    為88年6月16日、署名「乙○○」名義之信函，虛偽記載略
    以：「…，感到非常的無奈，弟實在愧對平兄及台灣股東們
    ，愧疚加無奈，另希望平兄能再原諒弟的疏失，關於平兄之
    善意，弟當以最大的誠意來面對及解決。但因一時的支付能
    力有限，尚請平兄能多予通融，改日定當全力履行，請見諒
    ，支付如下：88.10.30、89.01.30、04.30、07.30共4期，
    各付新台幣5,000萬元整，合計新台幣2億元整。」等語，推
    由甲○○於88年6月17日，在台北市內某不詳地點，持向陳
    國平行使，均足以生損害於乙○○、陳國平及陳致遠本人。
    嗣甲○○為配合丙○○同意賠償樂利公司2億元之承諾及上
    開不實信函內之清償期約定，乃於88年11月間某日，交付其
    所簽發之發票日88年11月25日，票面金額1,237萬4,418元港
    幣之支票1紙予丁○○、楊水森收受（折合新台幣約為5,050
    萬元），並向渠等表示其中50萬元為遲延利息，以為搪塞；
    惟該票經屆期提示均未獲兌付，陳國平始知受騙。
三、案經樂利公司代表人陳國平、乙○○分別訴由臺灣臺北地方
    法院檢察署檢察官偵查起訴。
    理  由
壹、有罪部分：
一、上訴人即被告丙○○詐欺取財600萬元部分：
  (一)訊據被告丙○○固不否認曾於上揭時地向樂利公司總經理丁○○收受前開票面金額各200萬元之支票3紙，且均提示兌現
    等情，但矢口否認有何詐欺犯行，辯稱：伊有告知楊水森、
    丁○○有關伊與乙○○很少互動一事，並無聲稱與乙○○關
    係良好，而600萬元係樂利公司聘請伊當顧問所支付之顧問
    費，後來伊向丁○○、楊水森表示沒有能力作顧問，已將該
    筆費用返還，丁○○並簽發收據2紙云云。惟查：
    1.被告丙○○確有向丁○○收受發票人為樂利公司、發票日
      各為85年7月5日、同年7月31日、及同年8月5日、票號Ｃ
      Ａ0000000號、ＰＤ0000000號、ＫＡ0000000號、付款銀
      行分別為寶島商業銀行敦南分行、中興商業銀行中山分行
      、第一商業銀行敦化分行、票面金額均為200萬元之支票
      3紙，並由其及友人吳建成分別於85年7月29日、同年8月
      2日及同年8月6日提示付款，而取得600萬元款項等情，業
      據其於警詢、偵查及原審審理中供承不諱（參見89年度偵
      字第7549號卷，下簡稱Ｅ卷第5頁、89年度他字第1030號
      卷，下簡稱Ｄ卷第52頁及原審94年3月31日審判筆錄），
      並經證人楊水森、丁○○於原審審理中證述甚詳（參見原
      審1卷第260頁、原審2卷第197頁），復有支票正反面影本
      3張、及中興商業銀行存款往來對帳單、第一商業銀行支
      票明細分類簿、寶島銀行交易查詢報表各1份附卷可稽（
      參見Ｅ卷第58至59頁、第161、163及170頁），此部分事
      實，應無疑義。
    2.次查，85年3、4月間，楊水森透過蔡吉義律師介紹結識丙○○，丙○○獲悉樂利公司亟欲爭取台北市政府預備發行
      之公益彩券經營權，於85年7月18日應楊水森之邀前往樂
      利公司設於高雄市展示中心參觀、聽取簡報，並引薦其與
      陳國平、丁○○認識，使陳國平等人誤認丙○○有特殊管
      道可向乙○○爭取彩券發行權，其後楊水森復多次拜訪、
      要求丙○○協助樂利公司爭取台北市政府公益彩券之發行
      權等情，業據證人楊水森、丁○○迭於警詢、及原審審理
      中證述甚詳（參見Ｅ卷第10頁反面、12頁反面及原審1卷
      第138至144頁），且被告丙○○亦不否認上情（見Ｅ卷第
      4頁反面），雖其辯稱：並未向楊水森等人佯稱其與乙○○關係良好，有特殊管道可以取得彩券發行權云云，然證
      人楊水森於原審審理中已到庭明確證稱：85年間在蔡吉義
      律師辦公室偶遇，我提到在替樂利公司推動彩券業務，他
      （指丙○○）說有管道，…，他說有辦法幫我們推動台北
      市的彩券業務，（法官問：丙○○有無提到他有特殊管道
      可以幫你們爭取到彩券業務？）有，他講了太多了，我無
      法陳述確切用語等語甚詳（參見原審1卷第138至144頁反
      面訊問筆錄），益認楊水森邀請被告丙○○前往樂利公司
      位於高雄之展示中心之目的，係為請託其協助該公司取得
      公益彩券發行權無誤，而苟非被告丙○○確有向楊水森、
      丁○○等人吹噓其與乙○○夫婦之關係良好，有管道可以
      協助樂利公司取得彩券發行權，衡情陳國平、丁○○等人
      實無可能邀請無經營彩券業務相關經驗之人來協助該公司
      。參諸當時陳國平等人甫與被告丙○○認識不久，交情非
      深，雙方並無任何親誼故舊關係，若非被告丙○○以上述
      方式施用詐術，實無指示樂利公司出資600萬元供被告丙○○花用之理；是被告丙○○所辯，應係事後卸責之詞，
      委不足採。又被告丙○○於原審審理中亦自承其實際上並
      無能力為樂利公司爭取彩券發行權，且與乙○○甚少往來
      等語（參見原審前開審判筆錄），及證人楊水森證稱：丙○○從來沒有介紹政府官員給我們認識等語（參見原審1
      卷第144頁），時任台北市市長室參事之證人馬永成亦到
      庭結稱：丙○○沒有找我談論過投資樂利公司之事，88年
      立委揭發此案時，才知道有這家公司等語（參見原審94年
      2月1日審判筆錄），均顯見被告丙○○於收受前揭款項後
      ，並未曾積極為樂利公司向台北市政府官員爭取彩券發行
      權，更遑論有其所佯稱之特殊管道可言，由此益徵被告丙○○確有向陳國平等人訛稱有特殊管道可向乙○○爭取台
      北市公益彩券發行權之施用詐術行為，且於收受上述3紙
      支票時，主觀上應有不法所有之意圖，已昭昭甚明。
   3. 被告丙○○復辯稱：該600萬元係樂利公司請伊擔任顧問
      之顧問費，因伊自覺沒有能力協助樂利公司，故於85年12
      月底，在等候搭機前往馬來西亞時，已於機場將該筆款項
      返還予丁○○，丁○○當場通知司機前來領走，現場還有
      我的家人、楊水森、丁○○及其家人，嗣返國後，丁○○
      即簽發收據予伊收執云云（參見原審94年3月31日審判筆
      錄），且提出收據2紙附卷為憑（參見Ｅ卷92至93頁），
      然查：(1)樂利公司從未收到被告丙○○所返還之600萬元
      乙節，業據告訴代理人指述在卷（參見Ｅ卷第232頁反面
      ），並經證人丁○○於原審審理中結證陳稱：這2張收據
      是我所寫的，是楊水森、丙○○叫我這樣寫，雖然我沒有
      收到這600萬元，但我想反正楊水森簽名收到600萬元支票
      ，由他負責，就按照他說的寫等語（參見原審90年10月3
      日訊問筆錄第10頁），證人楊水森亦證稱：我沒見過丙○○返還現金600萬元給丁○○，…，且未曾在機場看見丙○○將1袋現金交給丁○○等語（參見原審1卷第140頁之
      90年2月8日訊問筆錄），是上開事後補具之2紙收據，是
      否可供認被告丙○○確已返還系爭600萬元款項予丁○○
      ，已非無疑。(2)依被告丙○○之記事錄上載明：「86年1
      月7日3人（指被告丙○○、丁○○、楊水森）才有機會聚
      在一起，順便處理顧問費的事，今天他們2人還是那句話
      ，不要退錢也不要減少顧問費啦，劉說錢他都帶來了，請
      我拿回去，我說我不可能要，…，劉也就只好說好吧，…
      ，所以當時我便要求劉寫張收據，1張是85年12月30日金
      額200萬元，另1張是當天的日期86年1月7日金額400萬元
      合計600萬元」等語，似意指其係當場要求丁○○簽發收
      據予其收執，核與被告丙○○其後於原審審理中所供稱：
      收據是我們從馬來西亞回來後，丁○○在某家日本料理店
      交給我，他是事先寫好拿來云云，並不相符（參見原審94
      年3月31日審判筆錄第20頁），微論與上開收據已事先蓋
      有「樂利公司」及「丁○○」之大小章乙情，亦有齟齬。
      (3)況觀諸卷附之收據2紙上均係記載「償還本公司（指樂
      利公司）暫借款」等語，核與被告丙○○所供稱：上開款
      項係屬顧問費云云，亦有矛盾；且依據被告丙○○於原審
      審理中供稱：600萬元提示之後沒有存，直接領現金，現
      金放在家裡云云，而未能提出返還款項所憑之銀行資金往
      來明細，以供法院詳查，及其自承刻意要求丁○○需開立
      2 紙收據供其收執，且開立之日期係分別填寫85年12月30
      日、及86年1月7日等各節，均與一般人會將所持之大額現
      金存放銀行，以防宵小行竊，及簽發收據時會記載實際返
      還原因、及日期等社會常情有違，益徵上開收據應係被告
      丙○○事後為掩飾其實際收受樂利公司600萬元之原因，
      唯恐遭致檢調機關追訴，而特意指示丁○○所簽發之不實
      證明，至為灼然，自不足據以採為有利於被告丙○○之證
      據。公訴意旨雖依據證人丁○○於警詢中之證詞，認被告
      丙○○係以福爾摩莎基金會缺600萬元資金為由，向告訴
      人詐騙金錢云云，惟核與證人楊水森於警詢中所證稱：60
      0 萬元是丙○○本人要週轉使用的，至於福爾摩莎基金會
      的事，我沒聽過，也不清楚等語（見Ｅ卷第16頁）不符，
      難以遽信為真；公訴人此部分所認，雖有違誤，然並不影
      響認定被告丙○○確有利用其與乙○○之親誼，施詐術於
      樂利公司代表人陳國平之事實，併此敘明。
    4.綜上所述，被告丙○○所辯，不足採信，就詐欺取財犯行
      部分，事證已臻明確，應予依法論科。
二、上訴人即被告甲○○、丙○○行使偽造私文書部分：
  (一)程序部分：按犯罪之行為或結果有一在中華民國領域內者，
    為在中華民國領域內犯罪，刑法第4條訂有明文；本案被告
    丙○○前揭詐欺取財、偽造私文書之行為地、及行使偽造私
    文書之結果地均在台灣，雖其於87年1月3日行使前揭偽造信
    函之行為地係在馬來西亞，然揆諸前開法條，自仍屬在我國
    領域內犯罪，本院應有審判權，先此敘明。
  (二)訊據被告丙○○雖矢口否認有何上揭行使偽造私文書之犯行
    ，辯稱：伊沒有看過這2封署名為乙○○之信函，也不知何
    人將之交予陳國平云云（參見原審2卷第143頁），惟查：
    1.前開86年12月28日署名「乙○○」之信函2封及88年6月16
      日署名乙○○之信函1封，均非乙○○本人親筆所寫，而
      係他人偽造乙情，業據被告丙○○、甲○○於警詢及原審
      審理中自承不諱（參見Ｅ卷第6、9頁、原審2卷第18至19
      頁及原審1卷第278至280頁之和解協議書），且上開3封信
      函經檢察官送請法務部調查局鑑定結果，亦認『一、署名
      「乙○○」致國平兄之信函原本2件（指86年12月28日及
      88年6月16日乙○○致陳國平之信函）字跡筆劃特徵極相
      似，另件影本（指86年12月28日乙○○致陳總裁致遠之信
      函）不易確定筆力、筆速、筆序等筆劃特性，僅供參考。
      二、被告丙○○字跡與署名「乙○○」致國平兄信函原本
      2件之字跡不同。三、署名「乙○○」致國平兄之信函原
      本2件經與乙○○親筆類字跡比對，經獲更多書寫者參考
      字樣鑑析後，雖有相當數量字跡在佈局、外觀上特徵極為
      相似，但亦發現有足夠關鍵性筆跡細徵特徵不符，故已排
      除乙○○親筆書寫類字跡書寫者，寫出署名「乙○○」致
      國平兄之信函原本字跡的可能性。四、通常模仿之字跡，
      模仿者書寫時有可能刻意擷取部分真跡形貌，致模仿字跡
      較難以確認係何人書寫，惟仍會於不經意情況下流露其原
      有筆跡細徵特徵可供研判；本案將署名「乙○○」致國平
      兄之信函字跡與被告甲○○類字跡進行比對，兩者不但在
      字形、結構上相似，且有甚多筆劃細徵特徵吻合，研判前
      者之字跡極可能為甲○○類字跡書寫者所模仿。』，此有
      法務部調查局89年5月11日（89）陸（2）字第89129927號
      鑑定通知書1份在卷可稽，且內政部警政署刑事警察局鑑
      定後，俱亦同此認定，謂：『一、署名「乙○○」致國平
      兄之信函原本2件、影本1件（指系爭3封信函）筆跡運筆
      流暢，書法程度相當，佈局相似，標點符號形狀、位置類
      同，整體特徵相近，研判3者相符。二、署名「乙○○」
      致國平兄之信函與丙○○資料上筆跡相較，後者書法程度
      較低，字跡特徵不同，研判2者不相符合。三、署名「乙○○」致國平兄之信函與乙○○筆跡資料，書法程度相當
      ，字跡特徵不同，研判2者不相符；另因部分筆法相似，
      故認前者模仿乙○○筆跡之可能性甚高。四、署名「乙○○」致國平兄之信函與甲○○部分資料上筆跡、書法程度
      相當，部分特徵相似，惟因上開署名「乙○○」致國平兄
      之信函屬模仿字跡之可能性甚高，其字跡必或多或少改變
      其書寫之人原始筆跡特徵，致舉證不易，就現有資料尚難
      獲得肯定結論。』，有內政部警政署刑事警察局89年6月
      1日以（89）刑鑑字第60785號筆跡鑑定書1份在卷可憑，
      是系爭3封信函雖均不能證明係被告等所偽造，然均係他
      人刻意模仿乙○○筆跡所偽造之私文書乙節，殆無疑義。
    2.被告丙○○雖辯稱：伊並未見過86年12月28日這2封信，
      也未將之交付予陳國平云云，然86年12月28日署名乙○○
      致陳國平及陳總裁致遠之信函，係由被告丙○○於87年1
      月3日上午某時許，於馬來西亞與陳國平、丁○○、楊水
      森等人共進早餐時，持以向陳國平行使等情，業據證人楊
      水森迭於警詢及原審審理中供證綦詳（參見Ｅ卷第13頁反
      面、原審2卷第203頁93年12月28日審判筆錄），核與證人
      丁○○於警詢中明確證稱：到吉隆坡後，在87年1月3日共
      同吃早餐時，丙○○當面交成功集團總裁陳致遠及陳國平
      等語（參見Ｅ卷第11頁），若合符節，雖證人丁○○於原
      審審理中翻異前詞改稱：這2封信陳國平在台灣拿給我看
      過，時間忘記了，陳國平說是丙○○到馬來西亞拿給他的
      ，我沒有看見是誰拿給陳國平等語（見原審1卷第266頁）
      ，然證人之陳述有部分前後不符，或相互間有所歧異時，
      究竟何者為可採，法院仍得本其自由心證予以斟酌，非謂
      一有不符或矛盾，即應認其全部均為不可採信；尤其關於
      行為動機、手段及結果等細節方面，證人之證言，每每因
      留意重點之不同，或對部分事實記憶欠明確，以致前後未
      盡相符，然其基本事實之陳述，若果與真實性無礙時，則
      仍非不得予以採信，此有最高法院92年度台上字第5566號
      判決要旨可資參照；參以證人丁○○於警詢中所為此部分
      之證述距案發時間較接近，理當對於丙○○是否交付信件
      予陳國平之記憶更為深刻，且其於警詢中對於交付信函之
      時間、地點、在場人等細節均證述歷歷，核與卷附之丙○○、楊水森、丁○○等人之入出境查詢資料亦無違誤，其
      先前之陳述具有較可信之特別情況，且為證明被告丙○○
      究竟有無行使上揭偽造私文書所必要，是其於警詢中所為
      之陳述，依照刑事訴訟法第159條之2規定，自有證據能力
      ，而其供述內容較已距事發當時3年餘之原審審理中陳述
      更為可採。另證人楊水森曾一度於原審審理中證稱：這兩
      封信是陳國平拿給我及丁○○、黃黎明看的，地點應該在
      台北等語（見原審1卷第141頁），對於陳國平出示前揭信
      件供其觀看之地點或有差異，然此應僅係其一時記憶不明
      確所為之證述，尚難以此細節之不符，而遽認其前開供詞
      均不可採信；且參諸系爭2封86年12月28日之信函上記載
      之內容，均係關於陳國平邀約乙○○會面未果後，乙○○
      書寫信函以示歉意，並期許未來二人間能繼續合作等情，
      適與被告丙○○前揭向樂利公司楊水森等人謊稱其與乙○○夫婦關係良好，有特殊管道可以幫助樂利公司爭取彩券
      發行權之詐欺手法相符，益徵該2封信函係依據被告丙○○主觀上之認知囑託姓名年籍不詳之人共同偽造，被告丙○○前揭所辯，顯不足採。
  (三)被告甲○○、丙○○雖均辯稱：伊等均未見過88年6月16日
    署名「乙○○」之信函，也未將之交予陳國平云云。然查：
    1.告訴代表人陳國平曾於88年5月25日書寫1封信函予乙○○
      ，要求其於88年6月上旬前回覆，並需實現台北市政府若
      不能準時宣布社會公益彩券選商事宜，即願於87年12月4
      日賠償樂利公司2億元之承諾等語，且指示丁○○將該信
      交予被告甲○○，請其代為轉交給乙○○等情，有告訴人
      樂利公司所提出之補充告訴理由狀附卷可稽（參見Ｄ卷第
      138頁），核與證人丁○○於原審審理中結證所言（參見
      原審1卷第267頁筆錄），均屬相符，並有上開信件影本1
      紙附卷為憑（見Ｅ卷第33頁），且證人丁○○復證稱：我
      將該信原本交給甲○○時，有請他在信件影本上簽名等語
      ，併有卷附之前揭信函中有「陳5/ 28」等簽收字樣為證
      。被告甲○○雖辯稱：陳國平致乙○○信函影本上之簽名
      是伊事後補簽的，88年3月初伊回國，本案已爆發，乙○○之幕僚以86年陳正良報導事件影射伊，伊覺得人格受侮
      辱，此時林瑞圖來找伊，說乙○○不管伊了，如果不照他
      的話作會判20年以上，請伊配合他的說詞，並拿很多東西
      給伊簽，其中包含這封信云云（參見原審1卷第212頁），
      惟其並未提出證據以實其說，況衡諸本案之全部文書證據
      中僅有前開信函上有被告甲○○加註日期之簽名，初已難
      認其此部分辯解屬實，佐以上開「陳5/28」之字樣應係被
      告甲○○於88年5月28日簽收該信件之意思表示，顯與單
      純於文件上簽名並不相同，苟非被告甲○○確有於上開時
      間收受信函，實無由於信件上加註表示收受日期為5月28
      日之理，其上開所辯，委不足採，此部分事實，應堪認定
      。
   2. 88年6月16日署名「乙○○」之信函係於同年6月17日由被
      告甲○○在台北市某處當面交予告訴代表人陳國平收受，
      在場者尚有丁○○、楊水森，其遞交該信函之目的旨在回
      覆陳國平致乙○○之信函乙節，有前開告訴補充理由狀在
      卷可參，並經證人丁○○、楊水森分別於警詢及原審審理
      中證述在卷（參見Ｅ卷第11頁、第13頁反面及原審2卷第
      203頁），互核相符，雖證人楊水森對於交付地點係馬來
      西亞或在台北遠企飯店，前後證述不一，然核諸楊水森於
      88年6月17日並未出境，有入出境資料查詢表附卷可憑，
      其所供交付信件地點係在馬來西亞云云，顯係記憶有誤；
      而證人丁○○於原審審理中雖改稱：我不清楚云云（參見
      原審卷第267頁），然證人之陳述有部分前後不符，或相
      互間有所歧異時，究竟何者為可採，法院仍得本其自由心
      證予以斟酌，非謂一有不符或矛盾，即應認其全部均為不
      可採信，已如前述，參諸：(1)告訴代表人陳國平於88年5
      月25日致乙○○之信函，旨在敘述乙○○未能使公益彩券
      之合作計畫順利完成，要求其需賠償樂利公司2億元之損
      失等情，互核與卷附88年6月16日偽造「乙○○」名義之
      信函係對陳國平及股東表示歉意，祈能原諒乙○○之疏失
      ，並要求陳國平同意將2億元欠款分為4期、每期5,000萬
      元之方式償還等語（見Ｅ卷第32頁信函），觀諸該2封信
      函之內容意旨均相呼應，顯係為回覆上開陳國平書寫之信
      函所偽造者甚明；而陳國平於88年5月25日書寫予乙○○
      之上開信函，係由證人丁○○交付予被告甲○○，請其代
      為轉交乙○○乙情，已如前述，且被告甲○○亦自承其並
      未將該信交付乙○○等語，益徵系爭偽造之信函應係被告
      甲○○為避免乙○○查知渠等兄弟與樂利公司間之合作計
      畫，而委由不詳姓名年籍者偽造乙○○名義之信函，以供
      其持向陳國平行使，使陳國平誤認該信件係乙○○本人所
      為之回信，至為灼然。(2)佐以被告丙○○曾承諾願賠樂利
      公司2億元之損失乙情，業經告訴人樂利公司指述綦詳（
      見上開補充告訴理由狀），且經證人楊水森迭於警詢及原
      審審理中證稱：因為丙○○答應協助樂利公司發行彩券事
      宜，樂利公司就投資花了3億多元，後來彩券沒有發行成
      功，丙○○本人答應賠償2億元等語（參見Ｅ卷第13頁及
      原審1卷第145頁及原審2卷第200頁）明確，適與上開陳國
      平致乙○○之信函及88年6月16日回函上所載內容均屬相
      符。(3)又被告甲○○簽發發票日為88年11月25日港幣1,23
      7萬4,418元（相當於新台幣5,050萬元）之支票交付予丁○○、楊水森收受乙情，業據其供陳不諱（參見原審1卷
      第50至51頁），雖其辯稱：那是陳國平向其調借現金云云
      ，惟陳國平之資力甚佳，亦經被告甲○○及證人楊水森證
      述在卷（參見原審94年3月31日審判筆錄第28頁及原審1卷
      第146頁），衡情應無可能需向甲○○調借資金週轉，且
      衡諸被告甲○○之資力，亦無法使該票據兌現，是其上開
      辯解，顯係臨訟編造之詞，委不足採。且參諸該票之金額
      ，適核與上開偽造「乙○○」名義之信函內容，作為其賠
      償樂利公司之第1期款及加計50萬元遲延利息之用，此有
      卷附之支票1紙可憑（參見Ｅ卷第60頁），則由上述各情
      勾稽以觀，可徵前開偽造之乙○○信件，應係被告丙○○
      為圖避免乙○○查知上情，而與被告甲○○基於共同之犯
      意聯絡，委由不詳年籍成年人偽造信函後，推由甲○○持
      以向陳國平行使無誤。(4)另被告辯護人於本院審理時，請
      求傳喚證人丁○○、揚水森、陳國平到庭作證，惟證人等
      均未到庭，且其中證人丁○○女兒劉一娣並來函表示：「
      所有相關證詞，家父已經在2000年3月出庭時就已經將事
      情交代清楚，事隔那麼多年，家父本人也已常住海外，實
      不妥再繼續干擾我們家人正常作息，家父交代如有疑問，
      他2000年3月的證詞已交代清清楚楚……」，此有劉一娣
      致本院信函1封附卷可佐，是證人等已於原審作證明確，
      被告辯護人請求再傳證人出庭作證，顯係拖延訴訟，核無
      再傳之必要。綜上所述，被告甲○○與被告丙○○應有為
      實現賠償樂利公司2億元之承諾，而共同偽造88年6月16日
      署名乙○○信函，並由被告甲○○持之交付陳國平行使等
      事實，已至堪認定。渠等二人前開所辯，均不足採信。本
      件被告等二人行使偽造私文書犯行，事證已臻明確，渠等
      犯行洵堪認定，均應依法論科。
三、按被告丙○○向樂利公司代表人陳國平詐騙600萬元，及為
    圖掩飾犯行而先後夥同某姓名年籍不詳之成年人或再夥同被
    告甲○○共同偽造3封以「乙○○」名義致陳國平、陳致遠
    之信函，由其及被告甲○○先後持向陳國平行使，均足以生
    損害於乙○○、陳國平及陳致遠等人，核被告丙○○所為係
    犯刑法第339條第1項詐欺取財罪、及同法第216條、第210
    條之行使偽造私文書罪；被告甲○○所為則係犯刑法第216
    條、第210條之行使偽造私文書罪。被告丙○○於86年間夥
    同姓名年籍不詳之成年人、及於88年間另與被告甲○○偽造
    署名「乙○○」之信函後，分持向陳國平行使，各有犯意之
    聯絡及行為之分擔，均為共同正犯。其等偽造署押為偽造私
    文書之階段行為，又其偽造私文書之低度行為為行使偽造私
    文書之高度行為所吸收，均不另論罪。被告丙○○同時以一
    將前揭2封致陳國平、陳致遠之偽造信函交付予陳國平之行
    為，觸犯前揭行使偽造私文書罪名2次，為同種想像競合犯
    ，依刑法第55條之規定，應僅從一罪處斷；又其先後2次行
    使偽造私文書之犯行，時間密接，所犯構成要件相同之罪名
    ，顯係基於概括犯意而為之，應依連續犯論以一罪，並依法
    加重其刑；而其所犯連續偽造私文書及詐欺取財二罪間，有
    方法結果之牽連關係，應從一重罪之連續行使偽造私文書罪
    處斷。
四、原審以被告等上開犯行，罪證明確，而適用刑法第2條第1項
    前段、第28條、第56條、第339條第1項、第216條、第210條
    、第55條、第41條第1項前段、第219條，罰金罰鍰提高標準
    條例第1條前段、第2條，並審酌被告甲○○、丙○○前均無
    犯罪前科，有本院被告全國前案紀錄表可參，素行尚稱良好
    ，被告丙○○利用、吹噓其與堂兄乙○○間之親屬關係，不
    圖以正當管道獲取財富之犯罪動機，及向告訴人樂利公司詐
    取款項之犯罪手法，及造成之損失，冒用「乙○○」名義偽
    造信函，對告訴人乙○○造成之損害，被告2人共犯間分工
    之方式涉案情節之輕重、犯後均飾詞否認之態度，惟被告甲○○事後已與告訴人乙○○達成和解，取得其原諒，有和解
    協議書一份在卷為憑，且其個人並無犯罪所得等一切情狀，
    就被告丙○○部分判處有期徒刑一年十月、被告甲○○部分
    判處有期徒刑六月。並說明：被告甲○○行為後，刑法第41
    條已於90年1月10日修正公布，同年月12日生效，該條第1項
    規定：「犯最重本刑為五年以下有期徒刑以下之刑之罪，而
    受六個月以下有期徒刑或拘役之宣告，因身體、教育、職業
    或家庭之關係或其他正當事由，執行顯有困難者，得以一元
    以上三元以下折算一日，易科罰金。但確因不執行所宣告之
    刑，難收矯正之效，或難以維持法秩序者，不在此限。」，
    被告甲○○所犯行使偽造私文書罪，係五年以下有期徒刑之
    罪，爰依刑法第2條第1項前段規定，適用新修正之刑法第41
    條第1項規定，就被告甲○○部分，諭知易科罰金之折算標
    準。至附表所示信函上偽造之「乙○○」之署押（未據扣案
    部分，尚乏證據證明其已滅失），均應依刑法第219條之規
    定，併予宣告沒收。經核原判決上開認事用法，洵無違誤，
    量刑亦屬妥適，被告等上訴仍執前開情詞諉卸犯罪並請求改
    判無罪而指摘原判決，均無理由，應予駁回。
五、被告甲○○以其人在大陸為由向本院請假不到庭，核無正當
    理由，被告經合法傳喚，無正當理由不到庭，爰不待其陳述
    ，逕行判決。
貳、不另為無罪之諭知部分：
一、被告甲○○被訴詐欺樂利公司600萬元部分：
  (一)公訴意旨略以：被告甲○○、丙○○兄弟2人與前任台北市
    市長即現任中華民國總統乙○○係堂兄弟，於85年3、4月間
    ，樂利公司為取得台北市政府預備發行公益彩券之經營權，
    鑒於甲○○、丙○○與乙○○間之關係，遂由該公司市場經
    理楊水森透過蔡姓人士與丙○○相識，丙○○遂與甲○○基
    於共同意圖為自己不法所有之犯意聯絡，佯稱應允協助樂利
    公司取得彩券發行執照及相關事宜，然福爾摩沙基金會需60
    0萬元資金週轉，使樂利公司總經理丁○○陷於錯誤，誤認
    丙○○等跟乙○○確實有特殊管道，倘透過丙○○等轉交有
    利於樂利公司經營，而簽發200萬元之支票3張，交予丙○○
    收受，因認被告甲○○亦與被告丙○○共同涉犯刑法第339
    條第1項之詐欺取財罪嫌云云（參見公訴人93年8月11日補充
    理由書）。經查：
    1.按犯罪事實應依證據認定之，無證據不得認定犯罪事實；
      不能證明被告犯罪者，應諭知無罪之判決，刑事訴訟法第
      154條第2項、第301條第1項分別定有明文。次按認定不利
      於被告之事實須依積極證據，苟積極證據不足為不利於被
      告事實之認定時，即應為有利於被告之認定（最高法院30
      年台上字第816號判例意旨參照）；又事實之認定，應憑
      證據，如未能發現相當證據，或證據不足以證明，自不能
      以推測或擬制之方法，為裁判基礎（最高法院40年台上字
      第86號判例意旨參照）；而認定犯罪事實所憑之證據，雖
      不以直接證據為限，間接證據亦包括在內；然而無論直接
      或間接證據，其為訴訟上之證明，須於通常一般之人均不
      致有所懷疑，而得確信其為真實之程度者，始得據為有罪
      之認定（最高法院76年台上字第4986號判例意旨參照）。
    2.公訴人認被告甲○○亦涉有上揭詐欺犯行，無非係以證人
      楊水森、丁○○之證述、上開3張支票及丁○○具名之收
      據2紙等為其主要論據，訊據被告甲○○則堅詞否認有上
      開詐欺犯行，辯稱：伊不知情等語（參見原審2卷第143頁
      準備程序筆錄）。惟查：(1)系爭3紙支票係丁○○代樂利
      公司交予被告丙○○週轉使用乙情，業已如前述（見理由
      欄壹、一(一)所述），且被告甲○○係迄至87年5月間，因
      陳國平、丁○○等人主動表示欲邀請其投資入股樂利公司
      ，經被告丙○○之介紹，雙方因而於同年6月上旬見面認
      識等情，業據被告甲○○供述在卷（參見Ｅ卷第7頁反面
      、原審94年3月31日審判筆錄第23頁），共同被告丙○○
      亦迭於警詢及偵查中供稱：八十七年五月間，陳國平到台
      北與我見面，…，想請我幫忙介紹人來投資樂利公司，這
      時丁○○插嘴說找我大哥甲○○來投資是最好的，如甲○○肯來投資的話，其餘股東也願意再增資，於是我聯絡甲○○後就約定時間見面，自87年6月2日起，數次見面交談
      協商等語（參見Ｅ卷第4頁反面、Ｄ卷第54頁反面），互
      核與證人楊水森於原審審理中所證稱：（法官問：何時認
      識甲○○？）後來談到他們入股的事，丙○○才介紹認識
      甲○○等語（參見原審1卷第144頁反面），及證人丁○○
      所證稱：（法官問：你何時認識甲○○？）87年中旬，印
      象比較深刻的是87年6月4日，有次開會在遠企飯店，陳國
      平、黃黎明、我、楊水森、丙○○、甲○○6人在場，陳
      國平指示以後和陳家聯繫的事，都交給楊水森負責等語（
      參見原審1卷第257頁訊問筆錄），均屬相符，顯見樂利公
      司代表人陳國平、及丁○○、楊水森等人，於85年7月間
      交付600萬元支票3紙予被告丙○○收受時，與被告甲○○
      間尚互不相識；佐以被告甲○○從未向楊水森、丁○○等
      人收受樂利公司之現金或支票乙節，亦據證人丁○○、楊
      水森於原審審理中結證甚詳（參見原審1卷第147頁反面、
      第263頁）；是公訴人引用證人楊水森、丁○○於偵查及
      原審審理中歷次之證詞，均不足以證明被告甲○○亦有參
      與被告丙○○此部分詐欺取財之犯行。是僅依現存之證據
      資料，實無法證明被告甲○○就被告丙○○前揭詐欺取財
      犯行間有何犯意之聯絡及行為之分擔。本件公訴人所提之
      證據既未達通常一般之人均不致有所懷疑而得確信其為真
      實之程度，尚不足以證明被告甲○○確有上揭詐欺取財犯
      行。此外，復查無其他積極證據足認被告甲○○確有公訴
      人指訴之詐欺犯行，其罪嫌即有未足，原應為無罪之諭知
      ，惟公訴意旨認此部分與前揭論罪科刑部分有牽連犯之裁
      判上一罪關係，從而，原判決就此部分不另為無罪之諭知
      ，核無不合。
二、被告甲○○、丙○○被訴共同詐欺馬來西亞食宿部分：
  (一)公訴意旨復以：樂利公司負責人陳國平為求在台彩券業務得
    以順利推展，而自85年9月起至86年9月間止，數度招待丙○○、甲○○2人至馬來西亞，丙○○等2人乃意圖為自己不法
    之利益，並基於概括之犯意，假藉各機會，數度接受樂利公
    司招待至馬來西亞，而取得免費機票、食宿等不法利益。因
    認被告丙○○、甲○○共同涉犯刑法第339條第2項之詐欺得
    利罪嫌云云（參見公訴人93年8月11日補充理由書）。經查
    ：
  1.按刑法第339條第1項詐欺罪之成立，以意圖為自已或第三人
    不法所有，以詐術使人將本人或第三人之物交付為要件。所
    謂以詐術使人交付，必須被詐欺人因其詐術而陷於錯誤，若
    其所用方法，不能認為詐術，亦不致使人陷於錯誤，即不構
    成該罪，最高法院著有46年台上字第260號判例可稽。
  2.本件公訴人認被告甲○○、丙○○涉有上揭詐欺得利犯行，
    無非係以證人楊水森、丁○○之證述為其主要論據。訊據被
    告甲○○、丙○○2人則均堅詞否認有前開詐欺犯行，被告
    丙○○辯稱：我去過馬來西亞5次，第1次是樂利公司主動安
    排的，陳國平希望我到馬來西亞瞭解彩券運作之流程，第2
    次是受陳國平之邀請去過年，因為他來臺灣我也有招待他去
    酒店喝酒，只是一般朋友往來，第3次是招待我去玩，第4次
    也是他叫我去過年，第5次是因陳國平要甲○○入股要我作
    陪；一開始我是以顧問身分前往馬來西亞考察，我是顧問對
    於彩券發行需要瞭解，是丁○○派我去馬來西亞出差，此5
    次飛機票、食宿有時我自己支付，有時由樂利公司支付，我
    買過幾次飛機票，第1次跟最後1次都是樂利公司出的，後來
    我與陳國平成為叔姪關係，所以他招待我們全家至馬來西亞
    等語（參見原審2卷第72至73頁訊問筆錄及第143頁準備程序
    筆錄）；被告甲○○則辯稱：是陳國平要我去瞭解馬來西亞
    彩券業務，他希望我投資彩券，但我對彩券不瞭解，所以才
    招待我去馬來西亞之機票及食宿等語（參見原審2卷第143頁
    ）。經查：
    被告丙○○確曾應樂利公司代表人陳國平之邀約，在楊水
      森之陪同下，先後於85年9月17至9月20日、85年12月30日
      至87年1月3日、86年9月5日至同年9月9日、87年1月2日至
      同年1月5日前往馬來西亞旅遊，並於87年6月11日至同年
      6月14日與被告甲○○一同前往馬來西亞，且被告2人至馬
      來西亞之食宿、機票等花費，有部分係由樂利公司支付等
      情，業據被告2人於原審審理中供承不諱（參見前揭筆錄
      ），並經證人楊水森於原審審理中結證甚詳（參見原審1
      卷第199頁反面至200頁），復有被告丙○○及證人楊水森
      之入出境查詢資料各一份在卷可憑，此部分事實，固無疑
      義。
    惟檢察官補充理由書僅泛指被告自85年9月起至86年9月間
      止，數度招待丙○○、甲○○2人至馬來西亞，因之取得
      免費機票及食宿等不法利益，對於票價、飲食、住宿等費
      用，並未具體言明，已難認定被告等因此獲得之利益若干
      ，遑論樂利公司為被告丙○○支付馬來西亞之機票、食宿
      等費用，其動機為何，尚難懸揣，且因證人陳國平於警詢
      、偵查及原審審理中均未到庭說明，致無法查證被告丙○○、甲○○是否有公訴人所指之施用詐術行為及被害人有
      無因此陷於錯誤。況依證人楊水森於原審審理中證稱：樂
      利公司之所以招待被告丙○○前往馬來西亞，係因陳國平
      希望將旅遊、飯店、觀光之事業引進台灣，而邀約被告丙○○前往考察等語（參見原審1卷第200頁），核與被告丙○○上開向楊水森佯稱可協助樂利公司爭取彩券發行權之
      詐騙行為，並無直接關連；再參諸被告丙○○於原審審理
      中供稱：第1次及第5次是樂利公司支付，第2至4次部分是
      我花費，陳國平到台灣有時也是我請他，大部分前往酒店
      消費，花費約有2、30萬元等語（參見原審94年3月31 日
      審判筆錄第11、21頁），顯見被告丙○○亦曾基於人情關
      係，而回饋、招待陳國平飲宴，自難排除陳國平前開招待
      被告2人至馬來西亞旅遊之行為，僅係基於私人情誼、禮
      尚往來或公關交際等多方考量後，所為之決定，尚難遽認
      被告2人因此獲致旅遊、邀宴之利益，係出於欺罔手段。
    又當事人得聲請法院調查證據，而法院為發見真實，亦得
      依職權調查證據，但限於維護公平正義或對被告之利益有
      重大關係之事項為限，刑事訴訟法第163條第1、2項定有
      明文。故法院固得依職權調查證據，但並無蒐集證據之義
      務。蒐集證據乃檢察官或自訴人之職責，事實審法院應以
      調查證據為其主要職責，其調查之範圍，亦以審判中所存
      在之一切證據為限，案內不存在之證據，即不得責令法院
      為發現真實，應依職權從各方面蒐集證據（此有最高法院
      91年度台上字第5846號、4091號判決要旨可資參照），是
      本件倘欲查明被告2人是否有公訴人所指之施用詐術取得
      不法利益之犯行，應由檢察官於起訴前自行蒐集證據為之
      ，不宜於起訴後由法院依職權蒐集卷內不存在之證據。從
      而公訴人既未提出明確積極之證據或指出證明之方法，以
      資證明樂利公司招待被告2人前往馬來西亞旅遊，係出於
      受被告等施用詐術而陷於錯誤所為，即難逕以詐欺罪責相
      繩。此外，復查無其他積極證據足認被告等確有公訴人所
      指之詐欺犯行，參諸前揭規定、裁判要旨及說明，不能證
      明被告犯罪，原應為無罪之諭知，惟公訴人認此部分與前
      開論罪科刑部分有牽連犯之裁判上一罪關係，從而，原判
      決就此部分不另為無罪之諭知，並無不合。
三、被告甲○○、丙○○被訴共同詐取樂利公司董監事席次部分
    ：
  (一)公訴意旨略以：87年5月間，丙○○與甲○○共同為自己不
    法之利益，由丙○○引薦甲○○與陳國平結識，謊稱因甲○○較年長，深得市長乙○○及市長夫人吳淑珍之信任，由渠
    等2人負責共同處理，且將與「陳氏家族」與美方相關人士
    等，投資1億2,000萬元至樂利公司，且於同年10月間，持台
    北市政府財政局內部簽呈書函，表示將於87年底完成選商，
    使樂利公司負責人陳國平陷於錯誤，認為乙○○等人士確有
    意合作共同推動在台取得樂利公司董事與監察人各1席次之
    不法利益，並承諾願賠償樂利公司損失2億元，且明知資力
    不足，仍於88年1月18日由甲○○交付其所簽發、付款人為
    中國國際商業銀行松南分行、面額合計1億2,000萬元之支票
    8 張、作為所謂陳氏家族投資樂利公司之股金，然因乙○○
    並未連任台北市市長而未遂，因認被告丙○○、甲○○共同
    涉犯刑法第339條第2項、第3項之詐欺得利未遂罪嫌云云（
    參見公訴人93年8月11日補充理由書）。經查：
  1.本件公訴人認被告甲○○、丙○○均涉有上揭詐欺得利犯行
    ，無非係以證人楊水森、丁○○之證述、及樂利公司87年11
    月19日股東會議記錄、台北市財政局87年10月26日簽呈、日
    期不詳之書函、及甲○○所簽發予樂利公司、付款人為中國
    國際商業銀行松南分行、票面金額合計為1億2,000萬元之支
    票8紙、付款人為香港上海匯豐銀行、金額為1,237萬4,418
    元港幣之支票1紙、台北市政府財政局89年11月30日、台灣
    省北區國稅局新莊稽徵所89年12月6日函及財政部台北市國
    稅局信義稽徵所同年11月14日函等為其主要論據，訊據被告
    甲○○、丙○○2人則均堅詞否認有前開詐欺犯行，被告丙○○辯稱：伊沒有詐騙陳國平取得董監事席位，87年11月19
    日樂利公司之股東會議紀錄伊並不瞭解，當時他們希望找人
    投資入股，丁○○建議找甲○○，和伊一點關係也沒有，我
    只是引見陳國平認識甲○○等語（參見原審2卷第9頁、及第
    143頁準備程序筆錄）；被告甲○○則辯稱：樂利公司是在8
    7年11月19日開完股東會議之後才通知伊，伊在隔年才開1億
    2,000萬元之支票給樂利公司，伊雖有在股東會議記錄上蓋
    章，但當時沒有參加這個會議，可能是樂利公司要求伊作股
    東，股東會議有提到伊的投資案，會議記錄第7點應該就是
    在討論伊的投資，伊有跟樂利公司要求資金投入後要取得1
    席董事席位，監察人席位部分伊不清楚等語（參見原審2卷
    第143頁正、反面）。經查：
    被告甲○○係於87年5月間，因樂利公司代表人陳國平、
      丁○○等人主動力邀其投資入股樂利公司，透過被告丙○○介紹後，雙方因而於同年6月上旬認識乙情，已詳如前
      述（參見理由欄貳、一、(一)2.部分所載），俟被告甲○○
      前往樂利公司位於高雄之展示中心聽取簡報、及於台灣及
      至馬來西亞由陳國平等人數度向其協商、遊說後，方於87
      年11月間承諾投資樂利公司，並於88年1月18日交付其所
      簽發之付款人為中國國際商業銀行松南分行、面額合計1
      億2,000萬元、票號為ＡＳ0000000至ＡＳ0000000號支
      票8紙予丁○○，欲供作其投資樂利公司之入股金等情，
      業據被告甲○○於原審審理中自承不諱（參見原審1卷第
      207 至221頁、238至248頁及294頁），核與共同被告丙○○於警詢中之供述亦屬相符（Ｅ卷第4頁反面），且經證
      人丁○○到庭結證屬實（參見原審1卷第264頁），復有前
      揭指定受款人為樂利公司之支票8紙附卷可憑（參照Ｄ卷
      第10 至17頁），應堪信為真實；顯見被告甲○○同意參
      與投資樂利公司之決定，及被告丙○○介紹甲○○與陳國
      平認識之行為，均係基於樂利公司主動要求後所為，初已
      難認渠等有公訴人所指積極施用詐術之行為。
    次查，被告甲○○與樂利公司約定待其1億2,000萬元之資
      金挹注後，樂利公司方需提供股份及董事席位予甲○○，
      嗣因被告甲○○所簽發之前揭8紙支票經提示均未獲付款
      ，故實際上甲○○並非樂利公司之股東，亦未曾取得董事
      席位，樂利公司亦無據此辦理增資等情，業據被告甲○○
      供述在卷（參見原審1卷第22頁、及94年3月31日審判筆錄
      第15至17頁、22頁），核與證人丁○○於原審審理中之證
      述情節俱亦相符（參見90年10月3日訊問筆錄第3頁），佐
      以卷附之樂利公司87年第3次股東大會會議記錄上亦載明
      ：「所有股東一致同意某相關公司在資金投入後持有1席
      董事及1席監察人」等語，可徵被告甲○○與樂利公司之
      前揭約定，應僅係一方提供資金後，取得他方股份及董事
      席位之一般商場交易行為，核與詐欺罪須行為人以施用詐
      術為手段之構成要件未符。況被告甲○○縱有因所簽發之
      1 億2,000萬元支票均退票而未付款予樂利公司，樂利公
      司因未取得上開資金，實際上亦無從辦理增資，從而並未
      給予被告甲○○任何樂利公司股份、及董事席位等利益，
      已如前述，是充其量樂利公司僅係因被告甲○○之上開8
      紙支票未兌現，而免於為對待給付之民事債務問題，實難
      認樂利公司代表人陳國平、及丁○○等人主觀上有何陷於
      錯誤之可言。
    又被告丙○○對於甲○○決定投資樂利公司1億2,000萬元
      、及其後樂利公司召開股東會議同意提供甲○○董監事席
      位等相關經過細節，均未參與，亦不知情乙節，業據其供
      述在卷，已如前述，核與被告甲○○所供稱：伊投資樂利
      公司及簽發支票等事，並未告訴丙○○等語（參見原審94
      年3月31日審判筆錄第15至17頁），亦屬相符，自難僅以
      被告丙○○曾應陳國平要求，而介紹其與甲○○見面之所
      為，遽認其與被告甲○○有何共同詐欺得利之犯意聯絡甚
      明。至公訴人以被告丙○○曾於87年間，持偽造之台北市
      政府財政局內部簽呈、書函表示台北市政府將於87年底完
      成選商向陳國平行使乙節，據以推論被告丙○○亦有為此
      部分詐欺得利犯行，惟被告丙○○則否認曾出示上開文件
      （參見原審94年3月31日審判筆錄第25頁），而證人楊水
      森雖證稱：丙○○有拿公文給丁○○看，我在場、陳國平
      、黃黎明好像也在場，地點在遠企云云（參見90年2月8日
      訊問筆錄），惟此核與證人丁○○於原審審理中所證稱：
      丙○○、甲○○沒有拿這兩張公文給我看過等語（參見原
      審1卷第266頁），未盡相符，尚難遽信為真，自不足認定
      被告丙○○確有公訴人所指持上開公文行騙之詐欺犯行，
      況被告丙○○既未為自己或甲○○主動爭取樂利公司董監
      事席位，已如前述，自難認其意圖為被告甲○○不法之利
      益甚明。
  (二)綜上所述，並無積極證據足認被告甲○○與被告丙○○有公
    訴人所指之詐欺得利犯行。此外，復查無其他積極證據足認
    被告二人有何公訴人指訴之犯行，其等罪嫌均有未足，本應
    為無罪之諭知，惟公訴意旨認此部分與前揭論罪科刑部分有
    牽連犯之裁判上一罪關係，原判決就此部分不另為無罪之諭
    知，亦無不合。
四、被告甲○○被訴行使偽造86年12月28日乙○○名義之信函部
    分：
  (一)公訴意旨略以：86年12月間，丙○○與甲○○基於共同之犯
    意聯絡，在不詳地點，由甲○○以紅色直式之普通信紙，偽
    造乙○○於86年12月28日分別致樂利公司代表人陳國平、總
    裁陳致遠之信函，並於該信函上偽造「乙○○」署押，再由
    丙○○會同楊水森、樂利公司臺北分公司總經理丁○○共同
    攜至馬來西亞交予陳國平，足生損害於乙○○。因認被告甲○○亦與被告丙○○共同涉犯刑法第216條、第210條之行使
    偽造私文書罪嫌云云（參見公訴人93年8月11日補充理由書
    ）。經查：
  1.公訴人認被告甲○○亦涉有此部分行使偽造私文書犯行，無
    非係以證人楊水森、丁○○之證述、86年12月28日署名乙○○之信函2紙、及前揭法務部調查局鑑定通知書等為其主要
    論據，訊據被告甲○○則堅詞否認有上開犯行，辯稱：信非
    伊偽造，也沒有交付等語（參見原審2卷第143頁反面準備程
    序筆錄）。經查：
    公訴人認系爭兩封信函為被告甲○○所偽造，無非係因法
      務部調查局鑑定結果，認本案將署名「乙○○」致國平兄
      之信函字跡與被告甲○○類字跡進行比對，兩者不但在字
      形、結構上相似，且有甚多筆劃細徵特徵吻合，研判前者
      之字跡極可能為甲○○類字跡書寫者所模仿。有該局上開
      鑑定通知書為憑，惟系爭偽造之信函及被告甲○○之字跡
      嗣經送內政部警政署刑事警察局鑑定後，僅認署名「乙○○」致國平兄之信函與甲○○部分資料上筆跡、書法程度
      相當，部分特徵相似，惟因上開署名「乙○○」致國平兄
      之信函屬模仿字跡之可能性甚高，其字跡必或多或少改變
      其書寫之人原始筆跡特徵，致舉證不易，就現有資料尚難
      獲得肯定結論，此亦有內政部警政署刑事警察局筆跡鑑定
      書1份在卷可憑，是系爭信函是否確為被告甲○○所偽造
      ，尚有疑義。
    且被告甲○○係87年5月間，因陳國平、丁○○等人主動
      表示欲邀請其投資入股樂利公司，經被告丙○○介紹，雙
      方始於同年六月上旬見面認識乙情，已詳如前述（參見理
      由欄貳、一、(一)2.所載），顯見被告丙○○向陳國平行使
      上開偽造信函時，被告甲○○並不認識陳國平；是公訴人
      引用證人楊水森、丁○○之歷次證詞，均不足以證明被告
      甲○○亦有參與被告丙○○此部分行使偽造私文書之犯行
      ，而僅以前揭法務部調查局之鑑定報告，尚無法證明被告
      甲○○有就被告丙○○前揭行使偽造私文書間有何犯意之
      聯絡及行為之分擔。此外，復查無其他積極證據足認被告
      甲○○確有公訴人指訴之犯行，其罪嫌即有未足，原應為
      無罪之諭知，惟公訴意旨認此部分與前揭論罪科刑部分有
      連續犯之裁判上一罪關係，原判決就此部分不另為無罪之
      諭知，亦核無不合。
據上論斷，應依刑事訴訟法第368條、第371條，判決如主文。
本案經檢察官林炳雄到庭執行職務。
中    華    民    國    95    年    4     月    14    日
                  刑事第十庭    審判長法  官  劉景星
                                      法  官  李春地
                                      法  官  陳志洋
以上正本證明與原本無異。
如不服本判決，應於收受送達後十日內向本院提出上訴書狀，其
未敘述上訴之理由者並得於提起上訴後十日內向本院補提理由書
（均須按他造當事人之人數附繕本）。
                                      書記官  王韻雅
中    華    民    國    95    年    4     月    17    日
附錄：本案論罪科刑法條全文
中華民國刑法第216條
行使第210條至第215條之文書者，依偽造、變造文書或登載不實
事項或使登載不實事項之規定處斷。
中華民國刑法第210條
偽造、變造私文書，足以生損害於公眾或他人者，處5年以下有
期徒刑。
中華民國刑法第339條
意圖為自己或第三人不法之所有，以詐術使人將本人或第三人之
物交付者，處5年以下有期徒刑、拘役或科或併科1千元以下罰金
。
以前項方法得財產上不法之利益或使第三人得之者，亦同。
前二項之未遂犯罰之。
附表
編號  日  期       受信人  應沒收之物             備  註
一   86年12月28日  陳國平  偽造「乙○○」署押壹枚 扣  案
二   86年12月28日  陳致遠  偽造「乙○○」署押壹枚 未扣案
三   88年6月16日   陳國平  偽造「乙○○」署押壹枚 扣  案


司法院資訊處製作；財團法人民間司法改革基金會備份。
